【裁判字號】    99,上易,41
【裁判日期】    990511
【裁判案由】    債務人異議之訴
【裁判全文】
臺灣高等法院臺南分院民事判決  99年度上易字第41號
上  訴  人  甲○○
訴訟代理人  丙○○
被  上訴人  乙○○
訴訟代理人  吳炳輝律師
上列當事人間債務人異議之訴等事件，上訴人對於中華民國98年
12月31日臺灣雲林地方法院第一審判決（98年度訴字第248號）
提起上訴，本院於99年4月27日言詞辯論終結，判決如下：
    主      文
上訴駁回。
第二審訴訟費用由上訴人負擔。
    事實及理由
一、被上訴人主張：伊與上訴人間並無任何債權債務關係存在，
    詎上訴人竟持伊所簽發如附表所示本票，向臺灣板橋地方法
    院（下稱板橋地院）聲請本票裁定，經該院以98年度司票字
    第324號裁定准許本票強制執行後，於民國（下同）98年4月
    14日持上開本票裁定，向原審法院聲請對伊強制執行（案號
    為原審法院98年度司執字第8220號），伊與上訴人間既無任
    何債權債務關係存在，則上訴人對伊聲請強制執行，即屬無
    據，爰訴請確認上訴人對伊簽發之系爭本票之債權不存在及
    撤銷原審法院98年度司執字第8220號給付票款強制執行事件
    所為之強制執行程序（原審為被上訴人全部勝訴之判決，上
    訴人提起上訴，聲明求為判決：原判決廢棄，被上訴人於第
    一審之訴駁回等語，被上訴人則求為判決如主文）。
二、上訴人則以：伊將新台幣（下同）200萬元暫放在丙○○處
    ，並同意丙○○將其中100萬元借予被上訴人，被上訴人則
    將其所有坐落雲林縣土庫鎮○○段225地號土地設定抵押予
    伊，以擔保該筆債務，兩造為此曾偕同丙○○至台北市市○
    ○道巷內之第十名地政事務所書立抵押設定契約書，被上訴
    人並當場簽發系爭本票交付伊，伊再持設定抵押權之相關文
    件至雲林縣虎尾地政事務所辦理系爭抵押權登記，被上訴人
    確實對伊負欠系爭本票債務等語，資為抗辯。
三、下列事實為兩造所不爭，並經本院調閱板橋地院98年度司票
    字第324號本票裁定事件、原審法院98年度司執字第8220號
    給付票款強制執行事件全卷查明無訛，復有土地、建物登記
    謄本、本票在卷可參，應堪信為真實：
  （一）系爭本票為被上訴人所簽發。
  （二）板橋地院98年度司票字第324號本票裁定事件，其聲請
        人係上訴人，訴外人丙○○則係上訴人之送達代收人。
  （三）原審法院98年度司執字第8220號給付票款強制執行事件
        ，其聲請人係上訴人，訴外人丙○○則係上訴人之代理
        人。
四、茲被上訴人主張兩造間系爭本票債權債務關係為不存在等情
    ，既為上訴人所否認，並以前揭情詞置辯，則本件自應審究
    ：兩造間有無系爭本票債權債務存在？上訴人得否執板橋地
    院98年度司票字第324號本票裁定對被上訴人聲請強制執行
    ？經查：
  （一）按票據固為無因證券，然發票人非不得以自己與執票人
        間所存在之抗辯事由對抗執票人，此觀票據法第13條本
        文之反面解釋自明，發票人一旦提出基礎原因關係不存
        在之對人抗辯，執票人自應就該基礎原因關係存在之積
        極事實，負舉證責任（最高法院87年度台上字第1601號
        判決參照）。查兩造為系爭本票之直接前後手，為兩造
        所不爭，則被上訴人既否認曾持系爭本票向上訴人借款
        ，提出原因關係不存在之對人抗辯，依上說明，上訴人
        自應就該基礎原因關係存在【即借款】之積極事實，負
        舉證責任。
  （二）上訴人【即原審被告】於原審言詞辯論時，對於系爭本
        票原因關係之存否，業已自承：「（問：對於原告【即
        被上訴人】請求有何意見？）事實上的債權債務關係是
        存在丙○○與原告之間，只是丙○○借用我的名義，丙
        ○○是我的表姐」、「（問：是否有拿到本票及支票？
        ）從來沒有」、「（問：這張票是否見過或持有過？【
        提示票號274923之本票】）沒有看過」、「（丙○○有
        無跟你說要把你的錢借給原告？）我不知道，因為丙○
        ○的錢有時候有借給別人」、「（問：你到底有無借錢
        給原告？）我本身沒有借錢給原告，是我表姐丙○○與
        原告有支票的債務關係」等語在卷（見原審院卷第50頁
        至第51頁反面），核與證人丙○○於原審到庭證稱：「
        ……是葉素珍拿原告的票跟陳金笙借錢，陳金笙來找我
        ，我陸陸續續借給原告490幾萬元，當時還沒有設定抵
        押權，支票到期的時候，陳金笙跟我說，因為錢投資下
        去，還沒有錢可以兌現，因為票在我那裡，所以我就拿
        第一張支票的錢423,900元給陳金笙入到原告的戶頭，
        第一張票就兌現，我就要求原告開本票給我，第二張就
        是這個60萬元，原告本人找陳金笙來拜託我，說不能跳
        票，所以我就拿60萬元給陳金笙，我也是要求他開60萬
        元的本票給我……」、「（問：既然是你借錢給原告，
        為何要設定抵押權給甲○○？）因為原告來我家找我三
        次，一直拜託我說抵押權不要在蘇代書那裡辦，他說因
        為他欠的錢不只這些錢，我就說那我配合他，但是他抵
        押權已經在蘇代書那裡辦好了，如果用我的名義，蘇代
        書會知道，我會不好意思，我就想到我表弟甲○○有錢
        在我這裡，所以我就用被告的名義」等語相符（見原審
        卷第51頁反面至第52頁），堪信屬實。是兩造間既未有
        任何債權債務關係存在，被上訴人向上訴人之表姊丙○
        ○調借金錢，也顯與上訴人無涉，自難認上訴人於板橋
        地院98年度司票字第324號本票裁定執行名義成立前，
        對於被上訴人有系爭本票債權存在。上訴人於本院改稱
        ：其表姊丙○○借予被上訴人之款項中，有100萬元係
        其所有云云，核屬事後編造，與其於原審陳述明顯不符
        ，並無可採。
  （三）末按執行名義無確定判決同一之效力者，於執行名義成
        立前，如有債權不成立或消滅或妨礙債權人請求之事由
        發生，債務人亦得於強制執行程序終結前提起異議之訴
        ，強制執行法第14條第2項定有明文。查原審法院98年
        度司執字第8220號給付票款強制執行事件，其所依據之
        執行名義，係板橋地院98年度司票字第324號本票裁定
        ，而上開本票裁定又係對於系爭本票准予強制執行，則
        上訴人既未能舉證證明系爭本票之原因關係（即借貸關
        係）確屬存在，因而不得行使關於系爭本票之票據上權
        利，已詳如前述，依上說明，被上訴人於本件強制執行
        程序終結前提起債務人異議之訴，請求撤銷原審法院98
        年度司執字第8220號給付票款強制執行事件所為之強制
        執行程序，自屬有據。
五、從而，被上訴人訴請確認上訴人對伊之系爭本票債權不存在
    ，並訴請撤銷原審法院98年度司執字第8220號給付票款強制
    執行事件所為之強制執行程序，均屬有理由，應予准許。原
    審因而為上訴人敗訴之判決，經核並無不合，上訴意旨指摘
    原判決不當，求予廢棄，為無理由，應予駁回其上訴。
六、本件事證已臻明確，兩造其餘主張及攻擊或防禦方法並所提
    舉證資料，經本院斟酌後，認均不生影響本院所為上開論斷
    ，自無再予逐一審論之必要，併此敘明。
七、據上論結，本件上訴為無理由，依民事訴訟法第449條第1項
    及第78條，判決如主文。
中    華    民    國    99    年    5     月    11    日
                  民事第四庭    審判長法  官    吳上康
                                       法  官    陳珍如
                                       法  官    王金龍
上為正本係照原本作成。
不得上訴。
中    華    民    國    99    年    5     月    14    日
                                       書記官    李梅菊
┌─────────────────────────────────┐
│本票附表：                                                        │
├─┬───┬───┬─────┬────┬─────┬──────┤
│編│發票人│受款人│ 票面金額 │本票號碼│  發票日  │   到期日   │
│號│      │      │（新台幣）│        │          │            │
├─┼───┼───┼─────┼────┼─────┼──────┤
│１│乙○○│（無）│ 60萬元   │ 274923 │97年8月8日│97年8月13日 │
└─┴───┴───┴─────┴────┴─────┴──────┘

司法院資訊處製作；財團法人民間司法改革基金會備份。
